臺灣臺北地方法院刑事判決　　　　　　　　　　　　　九十年度易字第一六九九號
　　公　訴　人　臺灣臺北地方法院檢察署檢察官
　　被　　　告　甲○○
　　　　　　　　丙○○
右列被告等因偽造文書案件，經檢察官聲請簡易判決處刑（九十年度偵字第六三七０
號），本院訊問被告後，認不宜以簡易判決處刑，改依通常程序審理，判決如左：
    主  文
甲○○共同連續行使明知為不實之事項，而使公務員登載於職務上所掌之公文書，足
以生損害於公眾，處有期徒刑陸月，如易科罰金，以參佰元折算壹日。
丙○○無罪。
    事  實
一、甲○○、袁耀萍（通緝中）均明知大陸人士林紅（通緝中）並無與臺籍男子結婚
    真意而僅係意圖來臺工作，詎甲○○、袁耀萍、林紅與不詳姓名綽號「鄭先生」
    、「王小姐」之成年大陸人士，竟基於使公務員登載不實於公文書後復行使之共
    同概括犯意聯絡，於民國八十八年一月間，因知悉乙○（業據檢察官以乙○不知
    情為由另為不起訴處分）因年老缺少伴侶有意找人結婚，乃利用此機會，由袁耀
    萍佯稱欲介紹大陸人士林紅與乙○結婚，不知情之乙○誤認林紅有結婚真意乃予
    以同意，旋於同年一月三日及二月二十八日連續二次搭機前去大陸，而乙○於抵
    達大陸後即由「鄭先生」、「王小姐」接待交通食宿並進而安排林紅與乙○於同
    年三月一日在福建省福州市辦理結婚登記，其後取得結婚公證書，並於八十九年
    二月二十五日由甲○○持該結婚公證書向「財團法人海峽交流基金會」（下稱海
    基會）辦理結婚公證書之認證，其後甲○○並委由不知情之吳侑勵載同乙○至戶
    政事務所將乙○之戶籍遷至臺北市○○區○○路二段二七五巷一弄十六號，並旋
    於八十九年三月二日，持結婚公證書及經海基會認證之證明書前往臺北市文山區
    第二戶政事務所，填具「結婚登記申請書」，以乙○與林紅已在大陸地區福建省
    福州市結婚為由，申請辦理結婚之戶籍登記，使該戶政事務所不知情之公務員，
    將該二人結婚之不實事項，登載於其職務所掌之公文書即戶籍登記簿上，足以生
    損害於戶政機關結婚戶政資料管理之正確性。甲○○並隨即將已請領之戶籍謄本
    及相關申請資料，委由不知情之吳麗梅於八十九年三月二日填具「大陸地區人民
    進入臺灣地區旅行證申請書」，並檢具「大陸地區人民進入臺灣地區保證書」、
    戶籍登記簿謄本等資料，向內政部警政署入出境管理局（下稱境管局）以配偶來
    臺探親為由，代理申請林紅入境，致境管局該管公務員將「民國八十八年三月一
    日結婚」之不實之事項登載在收為附件之上開旅行證申請書之公文書後，據以發
    給林紅八十九入出字第三三○七一三七五號「中華民國臺灣地區旅行證」一張，
    使林紅得以探親方式入境臺灣地區，足以生損害於境管局對於入出境資料管理之
    正確性。嗣林紅取得旅行證後，於八十九年五月九日以探親名義向中正機場境管
    人員行使旅行證而入境臺灣，抵臺後於八十九年五月十一日上午，由甲○○、林
    紅與乙○一同前往臺北市警察局文山第二分局興隆派出所辦理流動戶口，甲○○
    並給付乙○新臺幣（下同）八千元補貼交通費用後將林紅接往不詳地點而未與乙
    ○同住，迨於八十九年十月十七日，乙○遍尋林紅不著且甲○○亦拒不告知林紅
    之去向，乙○始知悉林紅並無結婚真意而主動向境管局申告上情。
二、案經臺北市政府警察局移請臺灣臺北地方法院檢察署檢察官偵查起訴。
    理  由
一、訊據被告甲○○雖承認曾於上述時間為乙○與林紅辦理結婚與遷移戶口戶政登記
    並赴境管局申請入境臺灣事宜，惟矢口否認有何偽造文書犯行，並辯稱：係因林
    紅是其先生王明文之同鄉，其才同意將乙○戶口遷移至臺北市○○路○段，乙○
    與林紅結婚經過其不清楚等語云云。經查：
（一）乙○與大陸女子林紅於犯罪事實欄所載時間及地點於大陸地區辦理辦理公證結
      婚，並嗣後再返回臺灣前去各該戶政事務所辦理結婚戶政登記並請領戶籍謄本
      再向內政部警政署入出境管理局申辦大陸地區人民進入臺灣地區旅行證並入境
      臺灣之事實，為被告甲○○所供承不諱，核與證人乙○、吳麗梅及吳侑勵證述
      經過相符，並有林紅之大陸地區人民進入臺灣地區旅行證申請書、國人入出境
      查詢資料表（見偵卷第二七、三一頁）、臺北市文山區第二戶政事務所九十年
      八月二十八日函附全戶戶籍謄本、結婚登記申請書（見偵卷第七三至七七頁）
      、財團法人海峽交流基金會證明書、福建省福州市公證處公證書（見偵卷第三
      四、七五頁）、中華民國臺灣地區旅行證（見偵卷第二六頁）及臺北市文山區
      第二戶政事務所九十一年一月九日函附之吳侑勵全戶戶籍謄本一份等在卷可稽
      。
（二）大陸女子林紅並無與乙○結婚真意而仍辦理結婚等事宜之事實，業據證人乙○
      到庭證稱：袁耀萍來找伊說要介紹一個大陸女子結婚，伊向袁耀萍強調伊是退
      伍老兵沒有錢，袁耀萍說要負擔機票、食宿等費用，伊在八十八年一月間去大
      陸住在「王小姐」媽媽家，有見到林紅本人，只是先做結婚的準備，因為要過
      年就先回臺灣，八十八年二月去大陸也是住在「王小姐」家，「鄭先生」就帶
      林紅來說要拍結婚照，八十八年三月回臺後，不詳姓名大陸女子打電話給伊說
      林紅要入境臺灣而且會帶幾萬元來交給被告甲○○，伊本來不認識被告甲○○
      ，是被告甲○○主動前來幫伊辦與林紅在臺灣的結婚登記，伊都完全不知道要
      怎麼辦，被告甲○○就去海基會辦公證結婚認證及把戶口遷到興隆路二段去，
      且拿各項資料前去戶政事務所幫伊辦理結婚手續，林紅抵達臺灣後，直接由被
      告甲○○打電話給伊約在派出所門口辦流動戶口，報完戶口後，被告甲○○給
      伊八千元補貼交通費用後就將林紅帶走，伊連一句話都沒有跟林紅說，連電話
      都沒有，而在派出所辦完登記後被告甲○○要帶林紅走時有說要去上班，伊事
      後回想才知道上當等語綦詳（見偵卷第四至九、六十至六三頁、本院九十年十
      一月二十八日訊問筆錄）。
（三）被告甲○○雖辯稱就林紅結婚經過乙節均不清楚云云，惟被告甲○○主動找尋
      素不相識之乙○並代辦各項戶政及入境申請登記事宜，且於林紅入境後辦妥流
      動戶口後即將林紅帶離並向乙○稱要去上班之事實業據證人乙○證述明確，且
      倘真如被告甲○○所辯係幫助王明文同鄉林紅而義務幫忙，則被告甲○○更無
      支付乙○八千元交通費並將林紅帶離而不告知乙○去處之理，而被告甲○○雖
      陳稱實際將林紅帶走之人係林勝瑞，然被告甲○○亦於本院調查時自承該名林
      勝瑞之人業已死亡（見本院九十年十一月二十八日訊問筆錄），是該已死亡之
      人係本院於審判期日無從進行調查之證據，自難逕以該無從調查真偽之事項而
      為對被告甲○○有利之認定，是綜上所論，足認被告甲○○所辯與事理有間而
      為卸責之詞，綜上所論，本件事證明確，應依法論科。
三、核被告甲○○所為，係犯刑法第二百十六條行使同法第二百十四條使公務員登載
    不實之文書罪。被告甲○○、林紅、袁耀萍、「鄭先生」與「王小姐」間就上開
    犯行，有犯意聯絡及行為之分擔，為共同正犯。其等透過不知情之吳麗梅代為送
    件申請取得中華民國臺灣地區旅行證，為間接正犯。被告於使公務員為不實之登
    載後，復持該登載不實之公文書行使，其使公務員登載不實之低度行為為行使公
    務員登載不實之公文書之高度行為所吸收，不另論罪。被告先後多次行使使公務
    員登載不實之文書犯行，均時間緊接，所犯構成要件相同，顯係基於概括之犯意
    為之，應論以連續犯並加重其刑。按被告行為後，刑法第四十一條已於九十年一
    月四日修正，嗣經總統於九十年一月十日公布，並自同年一月十二日起生效，依
    現行刑法第四十一條第一項前段：「犯最重本刑為五年以下有期徒刑以下之罪，
    而受六個月以下有期徒刑或拘役之宣告，因身體、教育、職業、家庭之關係或其
    他正當事由，執行顯有困難者，得以一元以上三元以下折算一日，易科罰金」之
    規定，較之修正前之刑法第四十一條以「犯最重本刑為三年以下有期徒刑以下之
    刑之罪，而受六月以下有期徒刑或拘役之宣告」，始得易科罰金之規定，以修正
    後現行刑法第四十一條第一項前段之規定有利於被告，被告行為時雖在刑法第四
    十一條修正生效前，惟依刑法第二條第一項前段規定，仍應適用裁判時即修正後
    之刑法第四十一條第一項前段規定諭知易科罰金之折算標準。爰審酌被告犯罪之
    動機係為使林紅入境臺灣、假結婚之手段危害戶籍登記及入境管理之正確性、犯
    罪後未能坦認犯行顯無悔意等一切情狀，判處如主文所示之刑，並諭知易科罰金
    之折算標準，以示懲儆。至於檢察官於九十一年二月四日本院審理時，當庭請求
    量處被告甲○○有期徒刑八月一節，因本院認對被告甲○○處以有期徒刑六月即
    足以教化，是未依檢察官求刑刑度諭知，特此敘明。
四、公訴意旨另以：被告丙○○與被告甲○○、袁耀萍、林紅、「鄭先生」及「王小
    姐」，基於偽造文書復行使之共同犯意聯絡，於民國八十八年一月間，因知悉乙
    ○有意找人結婚，由袁耀萍佯稱欲介紹大陸人士林紅與乙○結婚，被告丙○○旋
    於同年一月三日及二月二十八日，連續二次帶同乙○到大陸，交由「鄭先生」、
    「王小姐」安排僅欲來臺工作而無與乙○結婚真意之林紅，與乙○於同年三月一
    日在福建省福州市辦理結婚登記，其後取得結婚公證書，被告丙○○與乙○乃於
    同年三月三日返臺，因認被告丙○○與被告甲○○等有犯意聯絡及行為分擔而涉
    有刑法第二百十六條、第二百十四條之行使使公務員登載不實公文書罪嫌等語。
五、按犯罪事實應依證據認定之，無證據不得推定其犯罪事實，刑事訴訟法第一百五
    十四條定有明文。所謂證據，須適於為被告犯罪事實之證明者，始得採為斷罪資
    料，如未能發現相當證據，或證據不足以證明，自不能以推測或擬制之方法，以
    為裁判基礎（最高法院四十年臺上字第八六號判例參照）。
六、本件公訴人認被告丙○○涉有右揭使公務員登載不實復行使犯行，無非以被告丙
    ○○連續二次陪同乙○搭機前去大陸地區為主要論據。惟訊據被告丙○○，其雖
    承認曾與乙○共同搭機前去大陸地區，惟堅詞否認有何偽造文書犯行，並辯稱：
    伊係前去大陸地區辦理自己之結婚事宜，伊不知道林紅有沒有辦假結婚等語。經
    查：
（一）被告丙○○分別於八十八年一月三日、八十八年二月二十八日與乙○共同搭乘
      ＣＩ六三三班機、ＣＩ六０五班機離境前去大陸地區，並於八十八年三月三日
      共同搭乘ＣＩ六一二班機入境臺灣之事實，有被告丙○○與乙○之國人入出境
      查詢表在卷可稽（見偵卷第一三、二三、二四頁），復據證人乙○證述無訛，
      且被告丙○○亦於本院調查時自承在卷，是被告丙○○與乙○三次共同入出境
      之事實堪予認定。
（二）被告丙○○於八十八年一月二十二日與大陸地區人士鄭良璋結婚而在八十八年
      三月九日在臺灣辦理結婚戶政登記之事實，有臺北縣板橋市第二戶政事務所九
      十年十一月二十三日函附之被告丙○○戶籍謄本一份在卷可稽，從而足認被告
      丙○○辯稱八十八年一月、二月間係前去大陸地區辦理自己之結婚事宜尚非子
      虛。
（三）乙○雖與被告丙○○共同搭機前去大陸地區，然抵達大陸地區後被告丙○○並
      未與乙○共同辦理結婚事宜之事實，業據證人乙○證稱：抵達大陸地區被告丙
      ○○就撥打電話，「鄭先生」及「王小姐」來接伊並安排住宿，伊在大陸地區
      並未與被告丙○○同住，被告丙○○是住飯店，伊都是住「王小姐」家等情無
      訛（見本院九十年十一月二十八日訊問筆錄），故被告丙○○僅係與乙○共同
      搭機出入境而並未參與乙○在大陸辦理結婚事宜之事實已臻明確。
（四）乙○前去大陸地區結婚之源由係受袁耀萍之遊說及出資，而在大陸地區住宿、
      接待及辦理結婚事宜均由「鄭先生」及「王小姐」與乙○一同辦理，乙○返回
      臺灣後之戶政登記及申請林紅入境亦係由被告甲○○辦理，被告丙○○既均未
      參與前揭犯行，且被告丙○○既未曾與林紅見面，則亦無積極證據足認被告丙
      ○○知悉林紅並無結婚之真意，故難以認定被告丙○○有何偽造文書之犯意。
（五）綜上所論，被告丙○○雖曾三次與乙○共同搭機出入境，惟被告丙○○既係前
      去辦理自己與大陸人士鄭良璋結婚之各項事宜，尚難驟予認定與乙○共同搭機
      即係偽造文書犯行之行為分擔，此外，本院復查無其他積極證據，足資證明被
      告丙○○涉有偽造文書犯行，揆諸前揭說明，不能證明被告丙○○犯罪，自應
      為無罪之諭知。
據上論斷，依刑事訴訟法第四百五十二條、第二百九十九條第一項前段、第三百零一
條第一項，刑法第二條第一項前段、第二十八條、第五十六條、第二百十六條、第二
百十四條、第四十一條第一項前段，罰金罰鍰提高標準條例第一條前段、第二條，判
決如主文。
本案經檢察官吳建輝到庭執行職務
中      華      民    國    九十一    年      二      月    十  八      日
                                      臺灣臺北地方法院刑事第六庭
                                          審判長  法  官  黃俊明
                                                  法  官  吳孟良
                                                  法  官  劉煌基
右正本證明與原本無異。
如不服本判決，得自收受送達之日起十日內，向本院提起上訴。
                                                  書記官  張漪蕙
中      華      民    國    九十一    年      二      月    十  八      日
所犯法條：
刑法第二百十四條
明知為不實之事項，而使公務員登載於職務上所掌之公文書，足以生損害於公眾或他
人者，處三年以下有期徒刑、拘役或五百元以下罰金。
刑法第二百十六條
行使第二百十條至第二百十五條之文書者，依偽造、變造文書或登載不實事項或使登
載不實事項之規定處斷。
